【裁判字號】    97,消債更,1102
【裁判日期】    980422
【裁判案由】    更生事件
【裁判全文】
臺灣板橋地方法院民事裁定          97年度消債更字第1102號
聲  請  人  乙○○
代  理  人  甲○○律師
上列當事人因消費者債務清理事件，聲請更生，本院裁定如下：
    主  文
聲請駁回。
聲請費用由聲請人負擔。
    理  由
一、按債務人與金融機構協商成立者，不得聲請更生或清算，但
    因不可歸責於己之事由，致履行顯有重大困難者，不在此限
    ；本條例施行前，債務人依金融主管機關協調成立之中華民
    國銀行公會會員辦理消費金融案件無擔保債務協商機制與金
    融機構成立之協商，準用前項之規定，消費者債務清理條例
    （下稱本條例）第151 條第5 項、第6 項分別定有明文。次
    按債務人不能清償債務或有不能清償之虞者，得依本條例所
    定更生或清算程序，清理其債務，本條例第3 條定有明文。
    末按聲請更生或清算不合程式或不備其他要件者，法院應以
    裁定駁回之，但其情形可以補正者，法院應定期間先命補正
    ，復為本條例第8 條所明定。
二、本件聲請意旨略以：聲請人於消費者債務清理條例施行前，
    曾依照中華民國銀行公會會員辦理消費金融案件無擔保債務
    協商機制，與最大債權銀行中國信託商業銀行成立協商，約
    定聲請人自民國95年7月起，分60期 (周年利率9.88%)，每
    月清償新臺幣（下同）25,414元，至全部清償為止，惟因聲
    請人罹患糖尿病，每月夫妻共同經營小吃生意收入合計約3
    至5萬元，扣除每月必要支出為19,147元及扶養子女郭東媚
    每月支出4,000元後，已無力償還上開協商金額而毀諾，非
    債務人主觀惡意不履行協議，實係客觀上確有不可歸責於債
    務人之事由所致，爰依聲請裁定准予更生云云。
三、查本件聲請人主張其於消費者債務清理條例施行前，曾依照
    中華民國銀行公會會員辦理消費金融案件無擔保債務協商機
    制，與最大債權銀行中國信託商業銀行成立協商，約定聲請
    人自民國95年7月起，分60期 (利率9.88%)，每月清償25,
    414元，至全部清償為止等情，業據其提出協議書及無擔保
    債務還款計劃影本各1份為證（見本院卷第59、60頁）。準
    此，本件聲請人依上開協商機制與最大債權金融機構協商成
    立後，再向本院聲請更生，尚須符合「不可歸責於己之事由
    致履行顯有重大困難」之要件，方為適法。
四、經查，聲請人固主張其與先生共同經營小吃店生意，每月營
    業收入約3至5萬元，每月收入已無法同時支應每月必要支出
    、扶養費及償還協商金額等語，然而，本院審酌下情，認聲
    請人並無不能履行協商條件之情事：
(一)按聲請既人負債大於資產，食衣住行，本應較一般人節約支出
  ，自應以行政院主計處公佈之97年度臺灣省低收入戶每人每月
  最低生活費用為9,829元作為計算標準。查債務人與先生共同
  經營小吃店生意（華園牛肉麵館），又債務人於95年7月間與
  中國信託商業銀行成立協商時，每月營業收入約為3至5萬元，
  有該銀行97年11月25日陳報狀所附聲請人之收入證明切結書（
  見本院卷第15 1頁）及聲請人向本院提出之收入切結書可按（
  見本院卷第24頁），以每月協商金額25,414元及以前揭每人每
  月最低生活費用為9,829元計算，聲請人夫妻二人之基本生活費
  為19,658元【計算方式:9,829 ×2＝19,658】，二者合計為45
  ,072元（19,658+25,414=45,072），可知聲請人每月前揭所得
  ，自足以償還每月協商金額，並供聲請人維持基本生活所需。
(二)次按民法第1117條第1項規定，受扶養權利者，以不能維持生
  活而無謀生能力者為限。查聲請人陳報支出聲請人之女郭東媚
  之扶養費4,000元，惟郭東媚為75年12月8日出生，有聲請人提
  出之戶籍謄本可稽（見本院卷第19頁），現年為22歲，並非無
  謀生能力之人，自無須聲請人扶養之必要，此部份扶養費用支
  出應予剔除。
(三)末按消費者債務清理條例第151條第5項之立法理由可知，債務
  清償方案成立後，固由債務人按其條件履行，惟需於其後發生
  情事變更，在清償期間收入或收益不如預期，致該方案履行困
  難甚或履行不能，因不可歸責於己，始能聲請更生或清算。此
  項規定旨在避免債務人任意毀諾已成立之協商，濫用更生或清
  算之裁判上債務清理程序，蓋以債務清償方案係經當事人行使
  程序選擇權所為之債務清理契約，債務人應受該成立之協議所
  拘束。債務人既已與金融機構協商成立，如認該協商方案履行
  有其他不適當情形，自仍應再循協商途徑謀求解決。查聲請人
  主張因罹患糖尿病而需增加醫療費用支出等語，並提出財團法
  人恩主宮醫院醫療費用收據、出院計畫書、幼華診所診斷證明
  書等件為據 (見本院卷第48頁至58頁、第83頁)，惟核以卷附
  中國信託商業銀行於97年11月25日陳報狀所附消費金融無擔保
  債務協商案件申請人財務資料表中「建議清償方案」欄位所載
  ： 「本人長期患有糖尿病，曾住院兩次，每天均須服藥，且每
  月須回醫院複診..... 」等語（見本院卷第94頁），顯示聲請
  人罹患糖尿病應為協商成立前已存在之事實，聲請人於協商成
  立時即已預期，並非於協商成立後始發生，致協商方案履行困
  難，因此，聲請人即應受該協商方案之拘束。
五、綜上所陳，聲請人之收入既足以償還每月協商金額，並供聲
    請人維持基本生活所需，復未舉證有何不可歸責於己致履行
    有重大困難之事由，而向本院聲請更生，應屬聲請更生之要
    件不備，且上開欠缺又屬無從補正，依首揭條文之意旨，自
    應駁回其更生之聲請，爰裁定如主文。
六、至於所繳納郵務送達費 2,720元，則待本件更生聲請事件確
    定後，如尚有剩餘郵資餘額，再予檢還聲請人，附此敘明。
中    華    民    國    98    年    4    月    22    日
                  民事第三庭  法  官    徐玉玲
上為正本係照原本作成
如不服本裁定，應於裁定送達後10日內，以書狀向本院提出抗告
，並繳納抗告費新臺幣1千元
中    華    民    國    98    年    4    月    22    日
                              書記官    陳靜怡


司法院資訊處製作；財團法人民間司法改革基金會備份。
